【裁判字號】    97,上易,241
【裁判日期】    970916
【裁判案由】    清償借款
【裁判全文】
臺灣高等法院臺中分院民事判決         97年度上易字第241號
上  訴  人  丙○○
訴訟代理人  江錫麒律師
複代理  人  丁○○
被上訴人    甲○○
訴訟代理人  陳淑芬律師
上列當事人間請求清償借款事件，上訴人對於中華民國97年5月
30日臺灣苗栗地方法院96年度訴字第452號第一審判決提起上訴
，本院於97年9月2日言詞辯論終結，判決如下：
    主  文
上訴駁回。
第二審訴訟費用由上訴人負擔。
    事實及理由
壹、程序方面
    按原審共同被告乙○○○於一審判決後，業已死亡，其繼承
    人亦已向苗栗地院聲明拋棄繼承，此有台灣苗栗地方法院回
    覆本院之97年8月13日苗院燉家字第21572號函一份在卷可參
    （本院卷第32頁）；上訴人因而撤回就乙○○○部分之上訴
    ，並無不合，是本院僅列被上訴人甲○○為上訴人，先予敘
    明。
貳、實體方面
一、上訴人方面
(一)、本件上訴人於原審起訴主張：原審共同被告乙○○○邀其配
    偶即訴外人吳明烋為連帶保證人，於民國（下同）81年4月2
    日向上訴人借款新台幣（下同）1,315,800元（下稱系爭借
    款），約定借款期限自81年4月2日起至同年10月2日止，利
    息每月19,000元，並訂有借款契約（下稱系爭契約）為憑。
    惟清償期已屆至，乙○○○迄未清償。而保證人吳明烋於96
    年4月16日死亡，被上訴人甲○○為其法定繼承人，且未拋
    棄繼承或限定繼承，自應繼承吳明烋上開連帶保證債務。爰
    依消費借貸及繼承之法律關係提起本訴，並聲明求為命被上
    訴人、乙○○○應連帶給付上訴人1,315,800元，及自支付
    命令送達翌日起至清償日止，按年息5％計付利息之判決。
(二)、於本院補充陳述：
  1.原審既已調取乙○○○之銅鑼郵局、合作金庫銀行之印鑑卡
    、約定書，自應送請鑑定單位，鑑定借款契約上乙○○○之
    印文與所調取物品內乙○○○之印文是否相符。再者，比對
    系爭契約上「吳明烋」之簽名，與原審卷附新竹中小企業銀
    行之借據立契約人欄、對保欄及借款約定條款內「吳明烋」
    之簽名，兩者有相同雷同之處；而因時間久遠，上訴人對於
    系爭契約上「吳明烋」之簽名系何人於何時簽署，已不復記
    憶，故有記憶錯誤而於原審主張係由乙○○○簽署之印象，
    從而系爭契約上「吳明烋」之簽名是否為其本人之簽名，亦
    有並送鑑定之必要。
  2.查本件借款契約係上訴人先以現金、支票、會款等方式交付
    借款於乙○○○，嗣因乙○○○未能清償該款項，雙方乃於
    81年5月4日簽署系爭借款契約，確認之前債務縱額為1,315,
    800元，並約定利率及還款日期，非如原審所認上訴人一次
    交付1,315,800元予乙○○○，此由借貸金額有「5,800元」
    之尾數，而與尋常一次貸與金額予他人之數額為整數有所不
    同，可資證明。再者，上訴人代乙○○○代寫其姓名後，由
    乙○○○蓋章於其簽名之下方，則其應有認許該代寫簽名之
    效果，此為社會生活經驗之共識。從而上訴人之請求權確屬
    存在。
二、被上訴人方面
(一)、被上訴人則以：乙○○○從未邀其夫吳明烋向上訴人借貸，
    亦為授權或交付自己所有印章予任何人包括吳明烋在內，代
    理向上訴人借款。上訴人自承系爭契約乙方欄署名「乙○○
    ○」係上訴人所代簽，並主張乙方保證人欄署名「吳明烋」
    係乙○○○所書寫，惟上開「吳」明烋與「吳」劉桂蘭的「
    吳」都是同一個人的筆跡，故應該都是上訴人的筆跡；且乙
    方住址欄書寫的筆跡與甲方即上訴人住址欄的筆跡，完全一
    樣；且系爭契約上「乙○○○」、「吳明烋」印文亦非真正
    ，足見系爭契約顯係偽造。且乙○○○或吳明烋均未曾收受
    上訴人交付之系爭借款，上訴人亦未能證明確有交付系爭借
    款之事實，自不得請求返還等語置辯，並聲明求為：上訴人
    之訴駁回。
(二)、被上訴人於本院補充抗辯：
  1.上訴人雖主張乙○○○親自書寫身分證字號、印章、署名「
    吳明烋」字跡及其身份證字號云云，惟參諸被上訴人所提之
    82 年、85年新竹區中小企業銀行借據上乙○○○寫自己姓
    名的筆跡，與系爭借款契約中「吳」明烋的「吳」，完全不
    同筆法，該「吳」明烋之「吳」筆跡，倒是與系爭契約上經
    上訴人自承代簽「吳」劉桂蘭之「吳」筆跡，完全一樣；足
    見上訴人所言不實。又縱使「吳明烋」系乙○○○所簽名者
    ，然此已違反夫妻於日常生活事務互為代理之範圍，而吳明
    烋根本不知此事，亦無承認之問題，故上訴人以繼承之法律
    關係向被上訴人請求給付借款，亦無理由。
  2.至上訴人主張鑑定系爭契約書上「吳明烋」筆跡，惟乙方保
    證人欄署名「吳明烋」筆跡，與原審所調取吳明烋生前留存
    在新竹區中小企業銀行之借據、及台灣銀行之印鑑卡上之「
    吳明烋」字跡，完全不同，參最高法院18年上字第1996號判
    例要旨所示，根本無需要，應予駁回。另系爭契約上「乙○
    ○○」之印文，因乙○○○已仙逝、被上訴人拋棄繼承，亦
    已無鑑定之必要。
三、原審經審酌兩造所提出之攻擊防禦方法後，認依上訴人所提
    證據及陳述，不足以認定上訴人與吳明烋間確有簽訂系爭契
    約之事實，且上訴人復未能舉證證明其確有交付借款之事實
    ，據此駁回上訴人就被上訴人之請求。上訴人對於原審上開
    判決結果聲明不服，提起上訴，求為：(一)原判決廢棄。(二)被
    上訴人應給付上訴人1,315,800元，及自支付命令送達翌日
    起至清償日止，按年息5％計算之利息。(三)第一、二審訴訟
    費用由被上訴人負擔。(四)若有不利上訴人判決，願供擔保請
    准宣告假執行。被上訴人則答辯聲明：上訴駁回。
    (二)第一、二審訴訟費用由上訴人負擔。
四、本件得心證理由：
(一)、查訴外人吳明烋於96年4月16日死亡，被上訴人甲○○及訴
    外人吳碧蓮、吳素娥為其子女，吳碧蓮已聲明拋棄繼承（原
    審96年度繼字第230號），吳素娥早於吳明烋死亡，且無子
    嗣等情，為兩造所不爭執，並有上訴人提出之吳明烋繼承系
    統表、戶籍謄本等件為證（原審卷第19至23頁、第31頁），
    並經原審依職權查詢吳明烋之繼承人有無聲請拋棄繼承或限
    定繼承事件而調閱原審96年度繼字第230號卷宗查明在案（
    原審卷第10頁），堪信為真實。
(二)、上訴人雖主張：已故乙○○○邀吳明烋為連帶保證人，於81
    年間向其借貸131萬5800元，因而出具借據一份為憑，吳明
    烋死亡後，上開保證債務應由其繼承人即被上訴人概括承受
    ，為此本於連帶保證及繼承之法律關係，求為命被上訴人清
    償系爭借款，已故乙○○○則於原審否認有何向上訴人借貸
    及由其夫吳明烋出任連帶保證人之情形，被上訴人亦否認上
    情，而上訴人就該借據上簽名及印文之真正與否，業於原審
    自承：系爭契約中「乙○○○」之簽名乃其所寫，另「吳明
    烋」之簽名及身分證則由被上訴人乙○○○代寫（參原審卷
    第39頁），且當時僅上訴人及乙○○○2人在場，吳明烋之
    印章係由乙○○○帶回，不知何人所蓋（見同上），是吳明
    烋當時既不在場，其上有關「吳明烋」之印文，又無證據係
    由吳明烋本人或授權乙○○○所為，而連帶保證責任之承擔
    ，又超出一般夫妻間日常事務之代理範圍，故不能單依前開
    契約上有「吳明烋」之簽名及印文，即遽謂前開契約係屬真
    正，並責令被上訴人負擔連帶保證之責。
(三)、上訴人雖又請求將原審依職權向各金融機構所調得之吳明烋
    申請開戶等資料送筆跡鑑定。然系爭契約上吳明烋簽名非其
    本人所為，已據上訴人陳述如前，且吳明烋及乙○○○已先
    後死亡，其等之筆跡如何，已無從憑認，縱送鑑定亦難以窺
    其貌，況系爭契約書上「吳明烋」之筆跡，與吳明烋生前留
    存在新竹區中小企業銀行之借據、及台灣銀行之印鑑卡上之
    「吳明烋」字跡互核比對，其運筆、特徵均有不同，另系爭
    借款契約書上之「吳明烋」印文與其在臺灣銀行留存之印鑑
    卡及約定書上之印文互核比對亦有不符，與吳明烋於新竹區
    中小企業銀行股份有限公司銅鑼辦事處三義分行所留存之「
    借據」及「借款約定條款」上之印文，亦有出入（原審卷第
    53-54、82至83頁）；是在無充分證據足以證明系爭借款契
    約係「吳明烋」之簽名及印文係屬真正之情形下，自不足據
    以認定上訴人與「吳明烋」間有連帶保證債務關係之存在。
五、第查，稱消費借貸者，謂當事人一方移轉金錢或其他代替物
    之所有權於他方，而約定他方以種類、品質、數量相同之物
    返還之契約；當事人主張有利於己之事實者，就其事實有舉
    證之責任；民法第477條第1項、民事訴訟法第277條前段分
    別定有明文。次按當事人主張有金錢借貸關係存在，須就其
    發生所須具備之特別要件即金錢之交付與借貸意思表示相互
    一致負舉證責任（最高法院93年度台上字第13號判決意旨參
    照）。又一方所提出之借據，如未表明已收到借款，亦不足
    證明其有交付借款之事實，如經他方爭執，仍須就交付借款
    之事實負舉證責任（最高法院69年度第27次民事庭會議決議
    意旨參照）。本件上訴人主張其與乙○○○間有消費借貸關
    係存在，與吳明烋則有連帶保證之合意，但均為被上訴人所
    否認，是上訴人自應就其與乙○○○間有借貸及交付借款之
    事實及與被上訴人間就前開債務有連帶保證之意思表示一致
    負舉證責任。
六、上訴人雖又主張：伊係以交付現金、支票、會款等方式交付
    系爭借款予乙○○○，乙○○○並於收受系爭借款時將土地
    權狀交其保管等情，然參諸系爭契約上，其內容僅記載上訴
    人「貸與」乙○○○1,315,800元，並無表明上訴人已交付
    借款或乙○○○已收訖等字句，亦無何交付權狀供其保管之
    記載，乙○○○及被上訴人復一再否認有收受借款之情事，
    是上訴人既無法舉證證明有交付金錢之事實，即難認其與吳
    劉桂欄間有何消費借貸之法律關係存在，而渠等間消費借貸
    之法律關係既不存在，吳明烋又何須負擔連帶保證責任？況
    上訴人與乙○○○間若確有借貸之事實，則何以上訴人於81
    年10月2日即6個月借期屆滿後，長達近15年之時間，均未向
    乙○○○或吳明烋求償或請求支付利息，更未曾要求渠等提
    供任何之擔保品，此與常情及經驗法則顯有不合，自難採信
    。從而，上訴人既未能舉證證明其確有交付借款之事實，自
    無從依其單方面之主張，即遽認本件借款及與吳明烋間保證
    債務確屬存在。
七、綜上所陳，上訴人迄未能證明與吳明烋間有何連帶保證之意
    思表示合致及交付系爭借款之事實，上訴人本於消費借貸連
    帶保證及繼承之法律關係請求被上訴人給付如原審聲明所示
    之欠款及自支付命令送達翌日起至清償日止按年息百分之5
    計算之利息，核屬無據，原審因之駁回其請求並無不當，上
    訴人仍執前詞指摘原審此部分判決失當求予廢棄改判，洵屬
    無稽，其上訴為無理由，應予駁回。
八、本件事證已臻明確，兩造其餘攻擊防禦方法及舉證，經核均
    與判決結果無影響，爰無庸逐一論述，附此敘明。
據上論結，本件上訴為無理由，依民事訴訟法第449條第1項、第
78條，判決如主文。
中    華    民    國    97    年    9     月    16    日
                  民事第二庭    審判長法  官  邱森樟
                                      法  官  翁芳靜
                                      法  官  謝說容
以上正本係照原本作成。
不得上訴。
                                      書記官  胡美娟
中    華    民    國    97    年    9     月    16    日
                                                      Ａ


司法院資訊處製作；財團法人民間司法改革基金會備份。
